【裁判字號】    95,台上,308
【裁判日期】    950223
【裁判案由】    離婚等
【裁判全文】
最高法院民事判決              九十五年度台上字第三○八號
    上  訴  人  乙○○
    訴訟代理人  洪士淵律師
    被 上訴 人  甲○○
                        5樓
上列當事人間請求離婚等事件，上訴人對於中華民國九十三年八
月二十五日台灣高等法院第二審判決（九十三年度家上字第五五
號），提起上訴，本院判決如左：
    主  文
原判決廢棄，發回台灣高等法院。
    理  由
本件上訴人主張：兩造於民國八十九年三月二日結婚，育有未成
年子女張育瑄（九十年八月四日出生）。在二年半之婚姻生活中
，被上訴人常以計較各項生活費用、吵架即趕走伊、指伊竊取家
中財物（金飾）、因張育瑄哭鬧而喝斥，及以張育瑄生命威脅伊
等行為，造成伊精神上之壓力。並曾於九十一年六月二十六日及
同年八月二十七日二次毆打伊，恐嚇欲與伊母女一起死，致伊受
有不堪同居之虐待，自九十一年九月五日起已與被上訴人分居迄
今。分居後，因被上訴人於九十一年九月七日至伊娘家表示要不
擇手段對付伊，復於同年十二月二十三日以電話威脅伊不得出門
，經台灣桃園地方法院於九十二年三月二十四日核發民事通常保
護令（九十一年度家護字第九一三號），於同年十一月十九日准
予延長保護令之期間（九十二年度家護聲字第一八號），亦見伊
長期遭受被上訴人身體及精神上之虐待，已無法再與被上訴人共
同生活，而有難以維持婚姻之重大事由。爰依民法第一千零五十
二條第一項第三款及同條第二項規定，求為准伊與被上訴人離婚
，並為附帶請求，請酌定由伊行使或負擔對張育瑄之權利義務，
及命被上訴人於張育瑄成年前按月給付張育瑄扶養費新台幣（下
同）七千五百元之判決。
被上訴人則以：伊從未對上訴人施以身體傷害或為威脅恐嚇等精
神上之虐待；上訴人性格蠻橫偏執，常無理取鬧，且欺侮伊老實
，無故要求伊寫虛偽不實之婚姻悔過契約書（下稱悔過書），自
不得以之作為不堪同居虐待之證據。至上訴人於九十一年八月二
十七日受傷係其騎機車跌倒所致，其藉故離家，反而訴請離婚，
於法不合等語，資為抗辯。
原審廢棄第一審所為上訴人勝訴之判決，改判駁回其訴，係以：
上訴人既自承未就九十一年六月二十六日被上訴人將其毆打致身
體瘀青為驗傷，同年七月二十三日被上訴人接其回家，因家人勸
說，願意給被上訴人機會，故要求被上訴人寫悔過書等語，足見
上訴人事後已原諒被上訴人，即難再以該次之爭執，據以訴請離
婚。另上訴人於九十一年八月二十七日被毆傷之傷情，經核尚屬
輕微；參以兩造陳述當日衝突經過，及證人林盛峰（被上訴人之
妹婿）、鄒林惠妹（上訴人之母親）證述當日現場情形，可認係
被上訴人要求上訴人給付被上訴人母親一個月二千元，雙方發生
言語衝突，被上訴人始有毆打上訴人之舉等情，亦難因雙方一時
細故失和，即認被上訴人有經常毆打上訴人之慣習，或因兩造之
該次爭執，經法院核發保護令，而謂上訴人受有不堪同居之虐待
。又兩造自九十一年八月二十七日細故爭吵後，上訴人不顧被上
訴人之挽留，自行返回娘家別居，拒絕與被上訴人同居迄今約二
年，經被上訴人一再請求上訴人返家同居均為上訴人所拒，已見
上訴人主張受被上訴人不堪同居之虐待，無法共同生活而離家別
居云云，於法無據；且兩造爭執均單純起因於生活經濟問題，依
一般客觀標準，尚難認已構成離婚之重大事由，雙方透過溝通諒
解，非無維持婚姻希望，不能因上訴人一方喪失維持婚姻之意願
，遽准其與被上訴人離異。從而，上訴人依民法第一千零五十二
條第一項第三款、第二項規定請求准許上訴人與被上訴人離婚，
及命兩造所生之女張育瑄權利義務之行使或負擔由上訴人任之，
均為無理由，不應准許等詞，為其判斷之基礎。
查上訴人起訴時已提出被上訴人於九十一年七月二十八日書立之
悔過書，主張依該悔過書記載內容證明兩造間之相處，造成上訴
人精神壓力，無法共同生活，婚姻已出現裂痕等語，參酌上開悔
過書內除書立多項被上訴人過往行為，諸如爭吵時趕走上訴人、
動手毆傷上訴人、計較上訴人之電話費用過鉅、因張育瑄哭鬧怪
罪上訴人、以丟棄張育瑄威脅上訴人、要求上訴人付款才能居住
使用被上訴人房屋等情外，被上訴人並承諾爾後不得再犯。則原
審既認被上訴人於九十一年八月二十七日因細故出手毆傷上訴人
，似見被上訴人在不及一個月之期間內，即因再度出手傷害上訴
人而違背其承諾，有違兩造協議上訴人返家同居及被上訴人書寫
悔過書之本意。原法院疏未就上訴人主張前述悔過書所載兩造婚
姻存續中相處不睦情形及原因，詳加調查審認，遽以事後上訴人
已原諒被上訴人，即謂上訴人不得再執該次之爭執，指為受有不
堪同居之虐待，據以訴請離婚，自嫌速斷。其次，兩造因細故自
九十一年八月二十七日起別居近二年，為原審認定之事實，再就
別居期間，台灣桃園地方法院曾於九十二年三月二十四日核發有
效期間八個月之民事通常保護令（九十一年度家護字第九一三號
），嗣因被上訴人仍有騷擾上訴人之行為，於九十二年十一月十
九日准予延長保護令期間至九十三年九月二十三日止（九十二年
度家護聲字第一八號），並經兩造於九十二年六月二十日調解協
議離婚等情觀之，則兩造是否已喪失夫妻間誠摯相愛、互信互諒
之基礎，而有不能繼續維持婚姻之重大事由？兩造對該婚姻現狀
之歸責性如何？即均關係上訴人得否依民法第一千零五十二條第
二項之規定訴請離婚。原審未詳予究明，逕以兩造別居及單純因
生活經濟問題發生爭執，難認已構成離婚之重大事由，而為不利
於上訴人之判決，尚屬難昭折服。又上訴人在原審主張被上訴人
母親張殷美曾毆打伊及伊母成傷、指控伊竊取其金飾、於親友鄰
里前指責伊、毀謗伊名譽、在法庭外對伊大聲辱罵，視伊尊嚴為
無物，難以忍受等語（原審卷一三○、一四八頁），似指不堪受
張殷美之虐待。果爾，究竟上訴人有無依民法第一千零五十二條
第一項第四款訴請離婚而於原審為「追加」之意？即有不明。原
法院審判長未依民事訴訟法第一百九十九條第一項規定，命上訴
人為必要敘明或補充以盡闡明之責，就上訴人此部分主張未為審
認判斷，亦有未合。上訴論旨，執以指摘原判決不當，聲明廢棄
，非無理由。原判決關於離婚之訴部分既無可維持，與其有依存
關係之附帶請求部分，即應一併發回。
據上論結，本件上訴為有理由。依民事訴訟法第四百七十七條第
一項、第四百七十八條第二項，判決如主文。
中    華    民    國  九十五  年    二    月  二十三  日
                      最高法院民事第四庭
                          審判長法官  蘇  茂  秋
                                法官  蘇  達  志
                                法官  陳  碧  玉
                                法官  王  仁  貴
                                法官  劉  靜  嫻
      本件正本證明與原本無異
                                      書  記  官
中    華    民    國  九十五  年    三    月    十    日
                                                      Ｑ

司法院資訊處製作；財團法人民間司法改革基金會備份。
